【裁判字號】    97,交上訴,59
【裁判日期】    970424
【裁判案由】    公共危險等
【裁判全文】
臺灣高等法院刑事判決                97年度交上訴字第59號
上  訴  人  臺灣板橋地方法院檢察署檢察官
上  訴  人
即  被  告  甲○○
                    （另案於臺灣臺北看守所羈押中）
上列上訴人因公共危險等案件，不服臺灣板橋地方法院96年度交
訴字第186號，中華民國97年2月18日第一審判決（起訴案號：臺
灣板橋地方法院檢察署96年度偵字第14838號），提起上訴，本
院判決如下：
    主  文
原判決撤銷。
甲○○因過失傷害人，處拘役肆拾日，如易科罰金，以新臺幣壹
仟元折算壹日，減為拘役貳拾日，如易科罰金，以新臺幣壹仟元
折算壹日。又駕駛動力交通工具肇事，致人受傷而逃逸，累犯，
處有期徒刑壹年，減為有期徒刑陸月，如易科罰金，以新臺幣壹
仟元折算壹日。
    事  實
一、甲○○前於民國九十一年間，因違反職役職責案件，經國防
    部北部地方軍事法院判處有期徒刑六月，緩刑二年確定；復
    於九十三年間，因違反職役職責案件，經國防部北部地方軍
    事法院判處有期徒刑一年確定，前案緩刑宣告因而撤銷，上
    開二案接續執行，於九十五年一月三十日（起訴書誤載為九
    十五年二月三日）執行完畢。仍不知悔改，意圖為自己不法
    之所有，於九十六年三月七日上午五時許，未經曾泉源之同
    意，駕駛曾泉源所有車牌號碼二六九七-ES號之自用小客車
    （涉嫌竊盜部分，檢察官另案移送臺灣板橋地方法院併案審
    理），沿臺北縣樹林市○○路往板橋市方向行駛，行經臺北
    縣樹林市○○路與東陽街口附近，原應注意汽車駕駛人應注
    意車前狀況，隨時採取必要之安全措施，以避免發生碰撞之
    危險，且當時天氣雖雨，但夜間有照明，道路為無缺陷、無
    障礙物、視距良好等情況，並無不能注意之情事，竟疏未注
    意車前狀況，而追撞前方由乙○○所騎乘車牌號碼GN9-九八
    三號重型機車，致乙○○人車倒地，並受有臀部挫傷及背挫
    傷之傷害。詎甲○○在發現車禍致人受傷後，雖有停車察看
    ，惟未將乙○○送醫或待救護車至現場救治，亦未將其姓名
    及聯絡方式告知乙○○，即另基於肇事逃逸之犯意，駕駛上
    開小客車離開現場，經警方巡邏至現場處理，嗣並循線查知
    上情。
二、案經乙○○訴由臺北縣政府警察局樹林分局報告臺灣板橋地
    方法院檢察署檢察官偵查起訴。
    理  由
一、證據能力部分：
  (一)按被告以外之人於審判外之陳述，雖不符刑事訴訟法第一百
    五十九條之一至第一百五十九條之四之規定，然經當事人於
    審判程序同意作為證據，法院審酌該言詞陳述作成時之情況
    ，認為適當者，亦得為證據，刑事訴訟法第一百五十九條之
    五第一項定有明文；當事人、代理人或辯護人於法院調查證
    據時，知有刑事訴訟法第一百五十九條第一項不得為證據之
    情形，而未於言詞辯論終結前聲明異議者，視為有前項之同
    意，同法條第二項定有明文。經查：被害人乙○○、證人曾
    泉源於警詢中之供述，固為審判外之陳述而屬傳聞證據，惟
    上訴人即被告甲○○就上揭證人於審判外之供述，於本院準
    備程序中並不爭執證據能力，且迄於本院言詞辯論終結前復
    未聲明異議（本院卷二七、四四頁），而本院審酌其等陳述
    作成時之情況，並無違法取證之瑕疵，本院亦認以之作為證
    據為適當，揆諸上開規定，上揭證人於審判外之警詢陳述，
    自有證據能力。
  (二)次按被告以外之人於偵查中向檢察官所為之陳述，除顯有不
    可信之情況者外，得為證據，刑事訴訟法第一百五十九條之
    一第二項規定明確。經查：證人曾泉源、曾陳佳賢、廖建利
    於檢察官偵訊時，以證人身分所為之供述，雖為被告以外之
    人於審判外之言詞陳述，惟業經具結在卷（偵卷三七、三八
    、四五頁背面），與法定要件相符；且核其陳述時之外在環
    境及情況，亦查無顯有不可信之情況，且上揭證人之供述，
    被告於本院準備程序中並不爭執證據能力，且迄於本院言詞
    辯論終結前復未聲明異議（同上本院卷），故依諸上開規定
    ，上揭證人於偵查之陳述自有證據能力。
  (三)本件認定事實所引用之本件卷證所有證據（文書證據），檢
    察官、被告於本院均未主張排除前開書證之證據能力，且迄
    於本院言詞辯論終結前均未表示異議（同上本院卷），本院
    經審酌前開書證、物證並非公務員違背法定程序所取得，亦
    無刑事訴訟法第一百五十九條之四顯有不可信之情況，故上
    揭卷證證據（文書證據），應有證據能力。
二、訊據被告甲○○矢口否認有何過失傷害及肇事逃逸等犯行，
    辯稱：伊於案發時，並未駕駛曾泉源所有車牌號碼二六九七
    -ES號之自用小客車，而係案發後始向曾源泉借用該車輛，
    故伊並未於前揭時地駕駛該車輛肇事，更無撞傷告訴人及肇
    事逃逸之行為。而車主曾泉源前因他案件曾與伊談條件，如
    有案件，均由被告承擔，嗣曾泉源故意撇清關係，伊與曾泉
    源兄弟因而交惡云云。然查：
  (一)告訴人乙○○於前揭時、地騎乘上開車牌號碼GN9-九八三號
    機車，遭車牌號碼二六九七-ES號自用小客車自後方撞及，
    致其受有臀部挫傷及背挫傷之傷害，而該自小客車駕駛人向
    前往處理之警員劉寶聖留下「曾陳佳賢」之年籍資料後，即
    駕車自行離去等情，業據告訴人乙○○於警詢、證人即於肇
    事現場處理本案之員警劉寶聖於原審審理時證述明確（偵卷
    六至九頁，原審卷五五、五六頁），並有道路交通事故現場
    圖、道路交通事故調查報告表(一)、(二)各一份、現場照片等件
    在卷可稽（偵卷一一至二二頁），而被害人乙○○因本件車
    禍事故受有上揭之傷害，復有仁愛醫院九十六年十月二十三
    日仁字第九六○六四號函附之乙○○急診病歷資料在卷可憑
    （偵卷六三至六五頁）、堪信為真實。
  (二)證人即車號二六九七-ES號自用小客車之車主曾泉源於警詢
    及偵查中均證稱：「伊為車牌號碼二六九七-ES號自用小客
    車之車主，但該車在九十六年三月六日凌晨四時許，在樹林
    保安街失竊，伊有報案，伊並未將車輛借予被告使用，且被
    告前曾因交通違規事件，冒用伊胞兄曾陳佳賢之身分」等語
    （偵卷四、五、四一頁）；證人曾陳佳賢於偵查中亦證稱：
    「伊並沒有駕駛車牌號碼二六九七-ES號自用小客車撞傷乙
    ○○，但是伊身分證曾經遺失，後來才知道遭到被告冒用；
    伊還曾經遭被告冒用一張交通違規通知單（偵卷四一頁背面
    ），顯徵證人曾泉源並未將所有之系爭小客車借予被告使用
    ，被告所辯僅於案發後經曾泉源同意而使用該車云云，已非
    可採。再證人即於肇事現場處理本案之員警廖建利於偵查中
    證稱：「本案車禍係伊處理，車號係現場抄的，當時伊有看
    到肇事者的臉，並非在庭之曾泉源、曾陳佳賢」等語（偵卷
    四二頁），可證曾泉源或曾陳佳賢確實並未於案發時駕駛上
    開車輛肇事，顯係遭人冒用名義。而案發當時駕駛車牌號碼
    二六九七-ES號自用小客車之人實係被告乙情，業據證人即
    員警劉寶聖於原審審理時經具結後當庭指認係被告無疑（原
    審卷五六頁），並證稱：「當時因為有人受傷，該男子說車
    是他開的，伊就向該男子查詢資料，詢問車籍資料，該男子
    未帶身分證、駕照，後來該男子趁伊不注意時就開車走了。
    （員警廖建利表示對於開車之人已經沒有印象，你為何可以
    確定是在庭之被告開車？）因為被告身高比一般男子還要矮
    ，而且臉上有疤痕，臉色也比較白，且他給伊的名字是車主
    的弟弟，地址是樹林市○○街，所以伊一直認為開車之人與
    車主一定認識，所以伊詢問車主兄弟，有無一位像伊所形容
    之男子，其等表示可能是以前的鄰居曾冒用其等身分證，被
    判過偽造文書罪，伊就依照其等提供之姓名去調口卡，因為
    伊當時對於開車之人記憶深刻，所以看口卡照片就認出當時
    開車肇事者確為被告沒錯」（原審卷五七頁），證人劉寶聖
    既係依證人廖泉源提供之資料，在對駕駛者尚有印象之際，
    依照被告口卡之照片，確認案發時駕車之人確為被告，已難
    謂有誤認之情；況徵之被告身高一百六十公分，其右臉頰部
    位確遺有以往車禍留下之明顯疤痕等情，已據被告於本院供
    明在卷，且經本院勘驗屬實，有勘驗筆錄及照片在卷可佐（
    本院卷二八、三○頁），核與證人劉寶聖證述肇事者之外觀
    特徵相符，被告復供稱之前不認識員警廖建利或劉寶聖（本
    院卷二八頁），是以員警劉寶聖斷無事先知悉被告外觀特徵
    之可能，是其上揭證言核與事實相符，堪可採信，依上說明
    ，被告為本案駕車肇事之人要屬無疑。
  (三)按「汽車行駛時，駕駛人應注意車前狀況及兩車併行之間隔
    ，並隨時採取必要之安全措施」，道路交通安全規則第九十
    四條第三項定有明文。被告於上揭時地駕車本應注意上揭規
    定，而當時天氣雖雨，但夜間有照明，為無缺陷、無障礙物
    、視距良好之路面等情況，並無不能注意之情事，有道路交
    通事故調查報告表(一)一份在卷可憑，乃竟疏於注意，自後方
    撞擊告訴人乙○○，致其受有前開傷害，被告對本件交通事
    故之發生，至為明顯，又告訴人乙○○既因本件車禍受有前
    開傷害，則被告之過失行為與被害人之傷害間存有相當因果
    關係，應甚明確，被告自應負過失傷害之罪責，。
  (四)依刑法第一百八十五條之四駕駛動力交通工具肇事致人受傷
    而逃逸罪之立法理由：「為維護交通安全，加強救護，減少
    被害人之死傷，促使駕駛人於肇事後，能對被害人即時救護
    ，特增設本條，關於肇事致人死傷而逃逸之處罰規定」，可
    知如行為人於駕車肇事致人受傷後，即有對被害人施以及時
    救護之義務，行為人縱於肇事後未立即逃逸，而曾短暫停留
    於現場，然若行為人未得被害人同意或對被害人施以及時救
    護或呼叫救護，即自行離去者，仍不能以其曾停車查看，而
    卸免其救護之義務。本件告訴人乙○○因前開車禍事故受有
    傷害，已如前述，是被告於肇事後雖曾停車查看被害人，然
    卻未將被害人送醫診治，復未留下任何聯絡方式，逕自離去
    ，顯難認被告已履行其及時救護之義務，足認被告應有肇事
    逃逸之犯意。
  (五)綜上所述，被告辯稱其並非本案駕車肇事者云云，顯係事後
    卸責之詞，不足採信。再被告於本院另辯稱車主曾泉源前因
    案件曾與其談條件，如有案件，均由被告承擔，嗣曾泉源故
    意撇清關係，其因而與曾泉源兄弟交惡云云（本院卷一二頁
    ），然此部分非但無證據足憑，被告亦稱與本案無關（本院
    卷四五頁），且被告於本案係自始否認犯行，並無所指為曾
    泉源擔負罪責之情，所指難謂與本案有關聯，亦無足援為有
    利之證據。本件事證明確，被告犯行堪以認定，自應依法論
    科。至於被告於原審雖聲請傳喚證人乙○○，以證明是否其
    肇事一節，然因乙○○於警詢時已證述：駕車者之長相伊不
    清楚等語（偵卷八頁），被告於本院並已捨棄此部分之調查
    （本院卷二八頁），本院認無再予傳喚之必要，附此敘明。
二、論罪理由：
  (一)刑法第二百八十四條第一項之過失傷害罪，係針對行為人應
    注意、能注意、而不注意之過失行為予以非難，而同法第一
    百八十五條之四之肇事致人死傷逃逸罪，則以處罰肇事後逃
    逸之駕駛人為目的，俾促使駕駛人於肇事後能對被害人即時
    救護，以減少死傷，是該罪之成立祇以行為人有駕駛動力交
    通工具肇事，致人死傷而逃逸之事實為已足，至行為人之肇
    事有否過失，則非所問，二者之立法目的及犯罪構成要件截
    然不同。且駕駛人之肇事逃逸，係在其過失行為發生後，為
    規避責任，乃另行起意之另一行為，故行為人之過失犯行與
    其肇事致人死傷而逃逸之行為，應屬併罰關係。且刑法第一
    百八十五條之四肇事致人死傷逃逸罪，並不以被害人為無自
    救能力人為必要（最高法院九十二年台上字第四五五二號判
    決參照）。核被告所為，係犯刑法第二百八十四條第一項前
    段之過失傷害罪及刑法第一百八十五條之四之駕駛動力交通
    工具肇事，致人受傷而逃逸罪。被告所犯上開二罪間，犯意
    各別，構成要件不同，應予分論併罰。
  (二)被告有如事實所載依軍法受裁判之犯罪科刑及執行完畢之情
    形，有本院被告前案紀錄表在卷可查（本院卷一六頁背面、
    一七、二○頁），其於有期徒刑執行完畢後五年以內，故意
    再犯本件有期徒刑以上之肇事逃逸之罪，為累犯，應依刑法
    第四十七條第一項之規定，加重其刑。至於被告所犯過失傷
    害罪部分，因屬過失犯罪，不符合前載累犯之要件，此部分
    自不構成累犯，併此敘明。
三、原判決撤銷暨科刑理由：
  (一)原審經審理結果，為被告論罪科刑之判決，固非全屬無見。
    惟查，依前述理由，被告所犯過失傷害罪並不構成累犯，原
    判決主文欄為累犯之諭知，自非適法；又所犯肇事逃逸罪，
    主文欄為累犯之諭知，惟理由欄未為累犯適用之憑據及說明
    ，據上論結欄併漏為累犯條文之引用，均有未當。被告仍執
    前詞，否認犯罪提起上訴為無理由，檢察官以原審對肇事逃
    逸之罪量刑過輕為由提起上訴，雖亦無理由，惟對過失傷害
    之罪指摘原審所為累犯之適用顯有違誤一節，則為有理由，
    此外原判決復有上揭之可議，自應由本院將原判決予以撤銷
    改判。
  (二)爰審酌被告之品行、其過失肇事而致人受傷後，雖有停車查
    看，但竟置之不理，逕行駕車逃離現場，罔顧告訴人之身體
    安全，告訴人受傷之程度雖非嚴重，然被告迄未賠償告訴人
    之損失，及其犯罪後飾詞卸責之態度等一切情狀，就所犯過
    失傷害及肇事逃逸二罪，分別量處拘役四十日及有期徒刑一
    年。又被告所犯上揭犯行之犯罪時間，均在中華民國九十六
    年四月二十四日以前，而其所犯之罪刑，合於中華民國九十
    六年罪犯減刑條例之減刑條件，爰依法減其宣告刑二分之一
    為拘役二十日及有期徒刑六月，併均諭知易科罰金之折算標
    準，以資懲儆。
據上論斷，應依刑事訴訟法第三百六十九條第一項前段、第三百
六十四條、第二百九十九條第一項前段，刑法第一百八十五條之
四、第二百八十四條第一項前段、第四十一條第一項、第四十七
條第一項、刑法施行法第一條之一，中華民國九十六年罪犯減刑
條例第二條第一項第三款、第七條、第九條，判決如主文。
本案經檢察官王壬貴到庭執行職務。
中    華    民    國    97    年    4     月    24    日
            刑事第十八庭  審判長法  官  吳鴻章
                                法  官  周政達
                                法  官  段景榕
以上正本證明與原本無異。
肇事逃逸部分如不服本判決，應於收受送達後十日內向本院提出
上訴書狀，其未敘述上訴之理由者並得於提起上訴後十日內向本
院補提理由書（均須按他造當事人之人數附繕本）。
過失傷害部分不得上訴。
                                書記官  陳靜姿
中    華    民    國    97    年    4     月    24    日
附錄：本案論罪科刑法條全文
刑法第185條之4
駕駛動力交通工具肇事，致人死傷而逃逸者，處6 月以上5 年以
下有期徒刑。
刑法第284條
因過失傷害人者，處6 月以下有期徒刑、拘役或5 百元以下罰金
，致重傷者，處1 年以下有期徒刑、拘役或5 百元以下罰金。
從事業務之人，因業務上之過失傷害人者，處1 年以下有期徒刑
、拘役或1 千元以下罰金，致重傷者，處3 年以下有期徒刑、拘
役或2 千元以下罰金。


司法院資訊處製作；財團法人民間司法改革基金會備份。
